【裁判字號】    91,上易,429
【裁判日期】    920129
【裁判案由】    分割共有物
【裁判全文】
臺灣高等法院臺中分院民事判決      九十一年度上易字第四二九號
      上  訴  人  甲○○
      被  上訴人  乙○○
      訴訟代理人  丙○○
右當事人間分割共有物事件，上訴人對於中華民國九十一年十月四日臺灣苗栗地方法
院第一審判決（九十一年度訴字第八七號），提起上訴，本院判決如左：
      主      文
上訴駁回。
第二審訴訟費用由上訴人負擔。
      事實及理由
一、被上訴人主張：兩造共有坐落苗栗縣頭屋鄉○○○段天花湖小段九十四之十二、
    九十四之七、九十九之一、七七七、七七七之五、七七七之六、七七七之七及七
    七五之一地號（以下簡稱系爭土地），面積各為附件苗栗縣苗栗地政事務所實測
    圖所示，均為兩造所共有，上訴人應有部分均為三分之一，伊之應有部分則為三
    分之二，兩造並無訂有不分割契約，並無因物之使用目的不能分割之情事，且兩
    造曾於民國（下同）六十二年四月十六日訂有分契約書，依該分管協議，以腳
    踏界址，立石為界，由上訴人耕種附圖附表甲一、乙一、丙、丁、戊、己部分土
    地，由伊管理使用甲二、乙二、庚、辛部分土地，並約定日後分割，即以持分比
    例，按分管現址分割，嗣上訴人於六十六年四月六十一日訂約將其分管部分土地
    出賣予訴外人李火榮作為道路使用，其後經地政機關於七十八年間逕分割為七七
    七之五、之六、之七及九十四之一二號路地。因雙方不能協議分割，伊自得訴請
    依分管協議之內容為裁判分割等情，爰依民法第八百二十三條第一項之規定，提
    起本件訴訟，求為依附表方案乙之分割方式合併分割之判決。
二、上訴人則以：同意以六十二年間分管之土地位置為分割，惟七七七之五、之六、
    之七及九四之一二號等四筆土地已變更為路地使用，已無經濟價值，應由兩造按
    原應有部分之比例保持共有。本件無庸經由鑑價及相互補償等語，爰求為依附圖
    方案甲之分割方式裁判分割。
三、原審法院斟酌兩造之主張及攻擊防禦方法之結果，認被上訴人之主張為有理由，
    判准依附圖方案乙之分割方式為合併分割，即：兩造共有坐落苗栗縣頭屋鄉○○
    ○段天花湖小段九十四之十二、九十四之七、九十九之一、七七七、七七七之五
    、七七七之六、七七七之七及七七五之一地號土地，應合併分割為如附表所示編
    號甲二部分面積○．○九九八公頃、乙二部分○．○九七九公頃、庚部分○．○
    六六二公頃、辛部分○．○一四○公頃分歸上訴人取得；如附表所示編號甲一部
    分面積○．○三○九公頃、乙一部分○．○八九二公頃、丙部分○．○○七五公
    頃、丁部分○．○○○八公頃、戊部分○．○○二二公頃、己部分○．○○八三
    公頃分歸被上訴人取得，上訴人不服，提起上訴，聲明求為判決：(一)、原判決廢
    棄；(二)、兩造共有之系爭土地應按附圖方案甲之分割方式為合併分割，被上訴人
    則答辯聲明求為判決駁回上訴人之上訴。
四、經查系爭土地為兩造所共有，被上訴人應有部分為三分之二，上訴人應有部分則
    為三分之一，且無因物之使用目的不能分割之情形，兩造亦無不能分割之約定，
    惟兩造不能達成分割之協議等情，為兩造所不爭，並有土地登記簿謄本八份可稽
    ，自堪信為真實。又系爭土地中七七七之五、之六、之七及九四之一二地號共四
    筆土地雖已供農路之用，而由地政機關編為道路用地，惟此為兩造分管系爭土地
    期間，上訴人將其分管部分之土地訂立買賣契約，以供訴外人李火榮作道路使用
    ，此有被上訴人所提出之「土地買賣契書」影本乙件在卷可稽（見一審卷第三六
    －三八頁），並為上訴人所是認（見本院卷第十九頁倒數第一～三行，第二十頁
    倒數第二～四行），而上訴人亦不諱言該四筆土地日後亦將供道路使用。按，即
    使共有之道路，苟分得該路地之共有人願為分得之共有人設定地役權，以同意通
    行者，亦得為分割，此經最高法院著有五十八年度台上字第二四三一號判例可參
    。是本件已經編為路地之上開四筆土地，既經上訴人同意供路地之用，是於合併
    分割時，仍保持只供道路使用，並無違其使用之目的，故無因其使用之目的不能
    分割之情事。從而，被上訴人依民法第八百二十三條第一項規定，訴請合併分割
    共有物，上訴人亦同意為合併分割，應予准許。
五、次查：(一)、兩造於六十二年四月十六日就系爭土地訂有「分契約書」，以踏址
    為界，而分管系爭土地，用以耕種，並約定日後分割時，即按分管之位置為之乙
    節，有被上訴人所提出之該契約書影本乙件在卷可稽（見原審卷第三二－三五頁
    ），上訴人對於兩造有依該契約書內容以腳踏為界分管系爭土地之情形，亦予承
    認，並同意按分管之位置為分割，並對於附圖方案乙之分割方式即與分契約書
    所載之分管位置相當乙節，亦不爭執。(二)、雖上訴人主張：上開已供道路使用，
    並經編為路地之四筆土地，已無經濟價值，應由兩造保持共有，不能均分歸予伊
    云云，惟查該四筆土地，乃上訴人自其分管之土地中訂約交由訴外人李火榮作道
    路使用乙節，為其所自認，已如前述，該地既由其逕為處分，並於訂約出賣時，
    即已取得對價，且依兩造之分管契約，該地亦應由其分得，以其已無經濟價值
    ，主張應由兩造保持共有，洵屬無據。綜上，被上訴人主張按上開分管協議及分
    管之現狀為合併分割，即以附圖乙案之附表所示之分割方式為分割，為有理由，
    應予准許，並據以裁判分割。上訴人主張依附圖甲案分割，為無理由，不能准許
    。從而，原審法院依被上訴人之主張，以附圖乙案附表所示之分割方式為分割，
    並無不合，上訴意旨仍執陳詞，指摘原判決不當，聲明求予廢棄改判，為無理由
    ，應予駁回。
六、據上論結，本件上訴為無理由，依民事訴訟法第四百四十九條第一項、第七十八
    條，判決如主文。
中      華      民      國    九十二    年      一      月    二十九    日
~B1民事第五庭審判長法  官  陳滿賢
~B2                法  官  邱森樟
~B3                法  官  朱  樑
右為正本係照原本作成。
兩造均不得上訴。
~B                書記官  陳秀真
中      華      民      國    九十二    年      二      月      六      日
                                                                        Ｂ


司法院資訊處製作；財團法人民間司法改革基金會備份。
